【裁判字號】    97,上易,418
【裁判日期】    970530
【裁判案由】    詐欺
【裁判全文】
臺灣高等法院臺中分院刑事判決         97年度上易字第418號
上  訴  人  臺灣臺中地方法院檢察署檢察官
被      告  乙○○
上列上訴人因被告詐欺案件，不服臺灣臺中地方法院96年度易字
第5222號，中華民國96年12月14日第一審判決（起訴案號：臺灣
臺中地方法院檢察署96年度偵字第21576號），提起上訴，本院
判決如下：
    主  文
上訴駁回。
    理由
一、起訴意旨略以：被告乙○○能預見將金融帳戶交付他人使用
    ，可能將被犯罪集團作為詐財或其他犯罪之工具，猶基於幫
    助他人詐欺之犯意，於民國（下同）95年11月24日16時38分
    前之某時，在不詳處所，將其先前向原中華郵政股份有限公
    司（已更名為臺灣郵政股份有限公司）潭子郵局（局號0000
    00-0號）所申請，帳號000000-0號帳戶之提款卡（含密碼資
    料），以不詳代價，交付予姓名、年籍不詳之成年人，而容
    任他人作為詐欺取財之用。嗣該人及其所屬詐欺集團成員於
    取得其所交付之前開帳戶資料後，即基於意圖為自己不法所
    有之犯意聯絡，於95年11月之某日，由姓名、年籍均不詳之
    女子，撥打電話予被害人丁○○，向其訛以：其已被抽中香
    港東方電子公司週年慶摸彩獎金，惟需先辦理國際匯款手續
    ，匯款至所指定之帳戶等語；數日後，復透過電話謊稱：前
    開獎金轉投資中了賽馬獎金，但需將手續費匯至所指定之帳
    戶等語，使被害人丁○○陷於錯誤，於95年11月24日16時38
    分許，前往臺北市文山區木柵郵局匯款新臺幣（下同）6萬
    元至被告之上開帳戶。嗣經被害人丁○○查覺有異而報警處
    理，始悉上情；因認被告所為涉犯刑法第30條第1項前段、
    第339條之幫助詐欺罪嫌。
二、按犯罪事實應依證據認定之，無證據不得認定犯罪事實；又
    不能證明被告犯罪者，應諭知無罪之判決，刑事訴訟法第
    154 條第2項、第301條第1項定有明文。次按所謂認定犯罪
    事實之證據，係指足以認定被告確有犯罪行為之積極證據而
    言，該項證據自須適合於被告犯罪事實之認定，始得採為斷
    罪之資料；又事實之認定，應憑證據，如未能發現相當確實
    證據，或證據不足以證明，自不能以推測或擬制之方法，以
    為裁判之基礎，最高法院29年上字第3105號、40年臺上字第
    86號判例著有明文。再按事實審法院對於證據之取捨，依法
    雖有自由判斷之權，然積極證據不足證明犯罪事實時，被告
    之抗辯或反證縱屬虛偽，仍不能以此資為積極證據應予採信
    之理由，最高法院亦著有30年上字第482號判例可資參照。
三、公訴人認被告乙○○涉有幫助詐欺取財罪嫌，係以前揭事實
    ，業據被害人丁○○指訴歷歷，復有被告郵局帳戶開戶資料
    、交易明細表與被害人丁○○之國內匯款執據在卷可參，且
    被告前已供述其退伍後，即將存摺、印章及提款卡等帳戶資
    料藏放在住處房間之衣櫥內，若非其將密碼透露予他人知悉
    ，應無由他人猜中密碼並藉以領取帳戶內款項之可能。且詐
    欺案件被害人係因受詐騙集團之詐術而同意匯款，倘詐騙集
    團係隨機取得失竊或遺失之帳戶存摺、提款卡，則因帳戶隨
    時可能因掛失止付而不能提領款項，詐騙集團將因此徒勞而
    無所獲，此顯不符事理之常為其論據。訊據被告乙○○堅決
    否認有何交付帳戶存摺、提款卡予詐欺集團之幫助詐欺取財
    犯行，辯稱：伊自94年6月31日退伍後就將存摺、印章、提
    款卡放在住處房間衣櫥中，並未交予他人，放置帳戶資料之
    地點僅有伊母親知悉，伊亦未將提款卡密碼00000000號告訴
    他人知悉，本件係員警通知伊作筆錄，伊才知道帳戶資料遭
    人盜用；伊前次於檢察官訊問後，伊胞兄甲○○承認其將伊
    帳戶之存摺、提款卡、印章等帳戶資料拿去販賣予他人，因
    伊有在提款卡旁附上書寫密碼之小紙條，可能因此甲○○才
    知道該帳戶之密碼等語。
四、經查：
(一)本件被害人丁○○遭詐欺集團詐騙後，於95年11月24日16時
    38分匯款6萬元至被告乙○○之郵局帳戶內等情，雖據被害
    人丁○○於警詢時陳述綦詳（警卷第18-19頁），並有被告
    之郵局帳戶之開戶資料、客戶歷史交易清單及被害人丁○○
    匯款之郵政國內匯款執據複印本等件附卷可憑（警卷第11
    -12頁、第17頁），此部分事實固堪認定；惟此僅可證明被
    害人丁○○確有遭詐騙而將6萬元匯入被告郵局帳戶內之情
    事，尚無法憑此直接推斷逕認係由被告本人將前述存摺、提
    款卡及開戶印章等帳戶資料交予不法詐欺集團成員使用，合
    先敘明。
(二)被告乙○○之郵局存摺、開戶印章及提款卡等帳戶資料，係
    由證人即被告胞兄甲○○交予不詳詐欺集團成員使用，已據
    證人甲○○於原審審理時到庭證稱：伊確於95年間某日，透
    過友人之介紹，在臺中縣潭子鄉○○路之某處，將伊弟弟乙○○之郵局帳戶存摺、提款卡及開戶印章等帳戶資料，以9
    千元代價販售予不詳之男子使用，詳細時間伊已經不記得了
    。因為伊與乙○○使用同一衣櫥之不同抽屜，所以伊有注意
    到乙○○將郵局之存摺、開戶印章及提款卡等帳戶資料放在
    衣櫥抽屜內，旁邊並有1張小紙條寫上帳戶之密碼。伊是自
    己將乙○○之帳戶資料翻找出來後拿去販售的，乙○○並不
    知情。相隔約1、2個星期後，伊另外還有賣出伊自己之帳戶
    資料。伊之前所以不敢承認，係因怕被家人責怪，後來看見
    乙○○被傳訊，覺得乙○○很無辜，才供出全部詳情等語甚
    詳（見原審卷第34-37頁），而參諸證人甲○○確實另因出
    賣帳戶之幫助詐欺犯行，由臺灣臺中地方法院檢察署檢察官
    以96年偵字第21661號偵查後，由原審法院判處有期徒刑四
    月，減為有期徒刑二月確定，此有臺灣高等法院前案記錄表
    在卷可考（本院卷第14頁），其上開供證情節尚合於一般出
    售帳戶者怕家人發現之心態；更因證人甲○○係擅取其胞弟
    即被告之帳戶出售予他人，造成被告無端捲入而遭檢警調查
    ，其自責之情更深；惟又害怕說出實情後，將遭所有家人鄙
    視，而陷於兩難之間，當無法在被警方查獲其所有犯行前，
    主動坦承供出全部實情，是本件尚不得以證人甲○○未能於
    案發之初未即時供出案情，即遽認證人甲○○嗣後之坦認係
    為迴護被告之詞而不足採信。另參酌證人即被告之母廖秀菊
    亦於原審審理時到庭證述：伊係接到豐原分局通知書後，才
    知道乙○○之帳戶被作為詐欺集團詐騙匯款之用。伊當時有
    問乙○○，乙○○表示並不知情。後來伊詢問甲○○，但甲○○沒有正面回答等語（見原審卷第30-33頁），被告係自
    始否認有販賣帳戶之情事，對於何以帳戶外洩亦感不解；反
    觀證人甲○○對其母詢問關於被告帳戶資料遭人盜用乙事，
    則未予正面答覆，亦徵證人甲○○對被告帳戶遭人盜用乙情
    應屬知悉，是其所證被告郵局帳戶資料係其交付販售等語，
    尚非不堪採信。
(三)又觀諸卷附被告乙○○郵局帳戶之客戶歷史交易清單（見警
    卷第12頁），被告之郵局帳戶於94年7月5日提領1千元後，
    即未再有任何交易及帳戶資料變更之紀錄，迄至95年11月24
    日始再有被害人丁○○匯入6萬元之登載，此與一般出售帳
    戶資料者，通常均於交付前先將帳戶內之款項提領一空，而
    在臨轉交帳戶資料供不法犯罪集團成員使用前，恆有存入或
    提領之交易紀錄；且在交付前常會應蒐購者要求，辦理帳戶
    密碼之變更、更換新卡或設定語音系統等手續之情，迥然有
    異，此亦堪為被告所稱其並未將帳戶販售或交予他人使用乙
    情之佐證。
(四)另被告乙○○雖於警詢及偵查中未曾提及將帳戶之密碼填載
    於另1紙條上，與存摺、提款卡一同放置，此與證人甲○○
    所述得知密碼之方式係由與存簿同放一起之紙上所載有所不
    符；惟被告自承其於94年6月31日退伍後，即將存簿資料放
    置在衣櫥中，未曾使用過，故其究竟有無將密碼寫在紙上與
    存簿同放，可能因記憶模糊而不復記憶。且現今為科技網路
    時代，使用網路銀行、抑或免付費之網路郵件信箱、網路即
    時通訊等等，無一係不需設定密碼，被告為避免遺忘所設定
    之帳戶密碼或與其他密碼混淆，而將密碼寫在紙上與存摺同
    置，亦不無可能。況證人甲○○若以偽證而為上開證詞，除
    其涉嫌幫助詐欺取財犯行將由檢察官偵辦外，其另涉更重之
    偽證罪嫌亦無法脫免，益徵其證詞應堪採信，而非單純附和
    被告之詞。
(五)檢察官雖認被告乙○○於警詢及偵查中對於帳戶資料何以流
    為不法詐欺集團使用乙情，或稱借予友人「李永存」使用；
    或稱不知為何不見等語，前後供述並不一致，故其所辯不足
    採信；然依刑事舉證分配之原則，檢察官對構成犯罪之事實
    應負舉證責任，檢察官若不能盡此舉證義務，被告亦無舉反
    證證明之必要。故被告是否構成犯罪，仍須由公訴人舉證證
    明被告確有起訴書所指犯行，並使法院達到「無合理懷疑」
    之確信心證程度（最高法院76年台上字第4986號判例、92年
    台上字第128號判例參照）。本件被告前後供述，縱有反覆
    不一之處；惟公訴人既未提出任何積極事證足以證明其起訴
    之犯罪事實，被告之抗辯或反證縱屬虛偽，仍不能以此資為
    被告有罪之認定理由。
五、本件檢察官之舉證尚不能證明被告乙○○有幫助詐欺取財之
    犯行，並使法院產生無合理懷疑之確切心證。被告之存摺、
    開戶印章與提款卡等帳戶資料並非由其交付予詐騙集團使用
    ，而應係其兄甲○○在被告不知情之境況下，逕行取交販售
    ，是被告之上開帳戶資料被不詳詐騙集團供為詐騙被害人丁○○匯款之用，應與被告無涉甚明。此外，復查無其他具體
    事證足資證明被告有何公訴人所指之幫助詐欺犯行。原審以
    無證據足認被告犯罪，而對被告為無罪之諭知。並無不合，
    檢察官上訴意旨略以：被告乙○○於警詢時供稱其曾於95
    年5、6月間將存摺印章交予友人李永存代辦現金卡，足認其
    與李永存有相當信賴關係，然被告卻稱僅知李永存為72年次
    ，其他資料均無所悉，顯與常情有違；且依其所供李永存事
    後未交還提款卡，則被告又為何均未報案處理？又其於偵查
    中改稱完全不知其郵局帳戶存摺印章提款卡為何遭人盜用，
    惟其既從未告知他人帳戶密碼，詐騙集團豈能得悉而為提領
    詐得之款項？再詐騙集團又豈敢使用盜用之帳戶而不怕詐得
    錢財會因帳戶所有人掛失或報警而遭凍結致徒勞無功？俱證
    被告所辯不實；被告於審理中又改稱其兄甲○○與其前往地
    檢署開庭後向其承認竊取存摺後出售乙情，然經交互詰問，
    證人甲○○供證並未與被告同往地檢署，其母廖秀菊亦供證
    被告係獨自前往開庭、甲○○並沒有去等語，與被告所述均
    不相符，且被告設定之密碼既為其自己生日，又為何需書立
    字條以為備忘，被告所辯俱與常情有違無足採信，其犯行事
    證明確等語，指摘原判決不當，難謂有理由，應予駁回。
六、臺灣臺中地方法院檢察署檢察官另以96年度偵字第22328號
    案件併辦意旨略以：被告乙○○可預見將金融帳戶交付他人
    使用，可能將被犯罪集團作為詐財或其他犯罪工具，猶基於
    幫助他人詐欺之犯意，於95年11月間某日，在不詳處所，將
    所申設臺灣郵政股份有限公司潭子郵局帳號00000000000000
    號帳戶之提款卡（含密碼），以不詳代價，交付予姓名年籍
    不詳之成年人，而容任他人作為詐欺取財之用。嗣該人於取
    得被告所交付之上開帳戶資料後，即與所屬不詳詐欺集團成
    員共同基於意圖為自己不法所有之犯意聯絡，於同年月27日
    上午9時許，撥打電話予被害人許瑜真，佯稱已抽中大獎286
    0萬元，惟須先繳付權利認證費、手續費等語，誘使被害人
    許瑜真信以為真，進而陷於錯誤，而將6萬元匯至被告所開
    設之上開郵局帳戶內。嗣經被害人許瑜真查覺有異報警處理
    ，始悉上情，因認被告此部分亦係涉犯刑法第30條第1項前
    段、第339條之幫助詐欺罪嫌等語。查本件被告所涉幫助詐
    欺罪嫌，經調查審理後，既認定並無積極證據足資證明而諭
    知無罪之判決，與移送併辦部分即無裁判上一罪之關係，本
    院無從併予審理，應退由檢察官另行處理，附此敘明。
據上論斷，應依刑事訴訟法第368條判決如主文。
本案經檢察官丙○○到庭執行職務。
中    華    民    國    97    年    5     月    30    日
            刑事第十庭    審判長法  官  林  照  明
                                法  官  郭  瑞  祥
                                法  官  林  欽  章
上列正本證明與原本無異。
不得上訴。
                                書記官  許  哲  禎
中    華    民    國    97    年    6     月    2     日


司法院資訊處製作；財團法人民間司法改革基金會備份。
